臺灣高雄地方法院刑事判決　 　　　　　93年度訴字第2965號
公　訴　人　臺灣高雄地方法院檢察署檢察官
被　　　告　戊○○　男　24歲.
選任辯護人　許清連律師
　　　　　　鄭淑貞律師
上列被告因強盜等案件，經檢察官提起公訴（93年度偵字第18655號）
，本院判決如下：
    主  文
戊○○共同意圖為自己不法之所有，攜帶兇器，以強暴至使不能
抗拒，而使他人交付其物及取他人之物，處有期徒刑柒年肆月，
褫奪公權參年。扣案無殺傷力之玩具手槍（槍枝管制編號高鑑
0000000000號）壹支、本票簿壹本及李易修簽發票面金額均為壹
拾伍萬元之本票貳張（票號454101、454102號）均沒收之。
    事  實
一、戊○○與丁○○（另由軍事法院審結）曾為軍中同袍學長學
    弟關係，於民國92年9月3日戊○○因透過李易修（原名李立
    人）任職之協揚行銷顧問有限公司（負責人為毛揚欽，以下
    簡稱協揚公司）投資「顧客至上」大型複合式餐廳及「天上
    人間」汽車旅館各新台幣（下同）25萬元，合計50萬元，嗣
    因協揚公司投資失利，戊○○欲索回投資款，而於92年10月
    1日由其父親蔡上陪同，至位在高雄市鼓山區○○○路203
    號4樓協揚公司，收取原投資「天上人間」汽車旅館剩餘投
    資款17萬5,000元。然關於投資複合式餐廳之投資款則未與
    協揚公司協調出返還款項，戊○○因而對於擔任協揚公司業
    務之李易修心生不滿，明知李易修與該投資款項返還債務無
    涉，竟告知丁○○上開投資損失30萬元，丁○○即提議協助
    戊○○向李易修索討30萬元，事成後2人平分金額，2人遂基
    於意圖為自己不法所有之犯意聯絡，由戊○○於93年9月17
    日晚上某時，事先購入本票簿1本備用，丁○○則攜帶其所
    有外型上仿義大利BERETTA廠92FS型半自動手槍製造且材質
    客觀上足以對人之身體及安全構成威脅足供兇器使用之玩具
    手槍1支（槍枝管制編號高鑑0000000000號，鑑定結果未具
    殺傷力），而於93年9月18日上午12時許，由丁○○打電話
    給李易修佯稱欲辦理貸款以及戊○○積欠債務已不知去向，
    希望李易修帶其至戊○○家中催討等語，李易修不疑有他，
    即依約駕駛車牌號碼Ｑ８─0886號自小客車引導丁○○所駕
    駛之ＺＭ─7903號自小客車（由丁○○不知情之友人蘇大華
    向順億聯合有限公司承租，丁○○擔任連帶保證人）搭載藏
    匿於後座之戊○○，前往戊○○位於高雄縣鳳山市○○路8
    巷11號住處附近，其後丁○○即持上開玩具手槍進入李易修
    所駕駛自小客車前座處，以該玩具手槍抵住李易修之腹部之
    強暴方式，另由戊○○從李易修所駕駛自小客車外面堵住駕
    駛座之車門防止李易修逃離，李易修見狀誤以為丁○○所持
    玩具手槍為真槍，且又遭戊○○擋住車門無從逃走，即心生
    畏懼已達不能抗拒之程度，在丁○○之要求下，簽發票面金
    額各為15萬元之本票2紙（票號454101、454102號），丁○○並以先支付3萬元利息為由，直接搜刮李易修身上之皮包
    ，取走現金1萬800元及證件，丁○○、戊○○2人仍嫌不足
    ，要求李易修須另外湊錢，遂要求李易修至丁○○所駕駛之
    ＺＭ─7903號自小客車上，由丁○○開車，李易修坐於前座
    ，戊○○坐於後座，丁○○將玩具手槍放於包包中，並放置
    在排擋桿處，使李易修不敢反抗，撥打電話0000000000及00
    00000000分別向友人丙○○、吳億村借錢，由丁○○駕駛上
    開自小客車，並限制李易修坐於車內，分別在高雄市○○路
    彰化銀行前由丙○○1萬元現金交給車內之李易修，另在高
    雄市○○路與中華路口，亦以同一方式由吳憶村交付9,000
    元現金予李易修，李易修再將上開款項交付予丁○○，合計
    丁○○與戊○○共計得款2萬9,800元及由李易修簽發面額均
    為15萬元之本票2紙。其後，丁○○並將上開自小客車駛至
    高雄縣鳳山市○○路戊○○母親黃美雲所經營花店前，將1
    萬元交付予不知情之黃美雲。嗣於93年9月18日下午9時許，
    在高雄縣六龜鄉○○路38之2號約前2百公尺處，為警攔檢循
    線查獲上情，並扣得上開玩具手槍1支、本票簿1本及李易修
    簽發票面金額均15萬元之本票2紙（票號454101、454102號
    ）。
二、案經李易修訴請高雄縣政府警察局旗山分局報告台灣高雄地
    方法院檢察署檢察官偵查起訴。
    理  由
壹、程序部分：
     １、按被告以外之人（含共同被告、共犯、被害人、證人
         等）於審判外之言詞或書面陳述，除法律有規定者外
         ，不得作為證據，新修正刑事訴訟法第159條固定有明
         文，考諸上開規定之立法意旨，係在排除傳聞證據，
         落實直接審理主義、言詞審理主義，及確保當事人之
         反對詰問權。又被告以外之人於司法警察官、司法警
         察調查中之陳述，性質上固屬傳聞證據，惟依刑事訴
         訟法第229條至第231條之1之規定，司法警察官、司法
         警察具有調查犯罪嫌疑人犯罪情形及蒐集證據等職權
         ，若渠等所作之筆錄毫無例外全無證據能力，當有悖
         於刑事訴訟實體真實發見之訴訟目的，是為補救上開
         採納傳聞法則，造成之不合理情形，另增訂刑事訴訟
         法第159條之2：「被告以外之人於檢察事務官、司法
         警察官或司法警察調查中所為之陳述，與審判中不符
         時，其先前之陳述具有較可信之特別情況，且為證明
         犯罪事實存否所必要者，得為證據」，是於符合前開
         法律所列條件下，仍承認上開供述之證據適格，合先
         敘明。其中條文所謂證人之「先前不一致之陳述」，
         與一般傳聞陳述不同，蓋一般而言，傳聞陳述不得為
         證據之主要理由，在於審判外之陳述未經宣誓，亦未
         經詰問，裁判者又未能親自見聞，具有真實性之疑慮
         。而證人「先前不一致之陳述」，係指先前於審判外
         陳述之人（證人）現於法院作證，且該審判外之陳述
         與該證人於審判中之證詞相較有不一致之情形。因此
         後者既於審判中作證，即處於法院得親自觀察證人前
         後陳述不一致之反應，以判斷究何者較為可採，且就
         詰問而言，因該證人現於法院作證，被告不但得對證
         人現在之證詞進行詰問，亦得對其先前陳述為詰問，
         即對於先前不一致之陳述為詰問。因此，本院於審理
         時既已賦予被告於審判上親自詰問本案證人之機會，
         被告對於任何各該證人於警詢中、偵查中、或審理中
         有何不利於被告之證述，均有表示意見之機會，則此
         時，如法院認為先前之陳述較可信、更有據證據價值
         時，自得為證據，法院自得就其陳述之內容何者較為
         可信以為判斷，此亦為刑事訟訟法第159條之2對於傳
         聞法則之例外規定之意旨。
     ２、本件辯護人於本院審判程序時為被告辯護稱：證人楊
         銘正於警詢時之證述，屬被告以外之人於審判外之陳
         述，無證據能力，不得作為證據等語。惟按刑事訴訟
         法第159條之2規定所謂具有可信之特別情況，屬證據
         能力要件，法院應比較前後陳述之外部情況，例如：
         證人是否受到外力干擾、威嚇或利誘，以判斷何者較
         自然可信而言，至於證人之陳述是否可採，係屬證據
         證明力層次，要與證據能力無關。查證人丁○○於司
         法警察調查中所為關於被告共同強盜之陳述，與其於
         本院審判中之證述有若干情節不一致，然證人丁○○
         於偵查中並未指出其於警詢時有何遭強暴、脅迫等違
         法取證情事，並證述其於警詢所言均屬實在等語（參
         見偵查卷第35頁反面），堪認證人丁○○於警詢時之
         陳述，確係出於任意性無訛，未受其他外部情形之干
         擾，且證人丁○○亦經本院傳訊到庭接受被告交互詰
         問，調查結果認為證人丁○○警詢之陳述與證人即被
         害人李易修之證述互核屬實，具有特別可信且為證明
         被告犯罪事實之存否所不可欠缺，另被告之辯護人於
         本院準備程序亦未針對丁○○警詢筆錄之證據能力加
         以爭執，從而，依上開法條說明，本院認證人丁○○
         於警詢中之陳述，具有證據能力。
貳、實體部分：
  一、訊據被告戊○○矢口否認有何強盜犯行，辯稱伊亦係被告
      丁○○所挾持，並無與丁○○有何強盜犯意聯絡，且李易
      修確實詐騙其投資款，故向李易修索款亦無不法所有之意
      圖，另李易修隨時均有脫逃之機會，亦尚難認有達不能抗
      拒而交付財物之程度等語。經查：
   （一）意圖為自己不法所有部分
         被告戊○○於警詢中坦承：「我與李立人（即李易修
         ）之間曾經有投資複合式餐廳與汽車旅館是李立人經
         手的，但事實上他並沒有欠我的錢。至於丁○○與李
         立人間並無債務糾紛，是他要幫我索回當時投資的錢
         」等語（參見警卷第19頁），另從卷附被告與協揚公
         司之合夥投資協議書被告於92年9月3日投資協揚公司
         1個單位25萬元，共同設立「顧客至上」大型複合式餐
         廳，被告賺取利潤金，此有合夥投資協議書1份在卷可
         查（參見偵查卷第71頁反面至73頁），被告亦於偵查
         中供承李易修亦以協揚職員身分與其簽訂該協議書乙
         節（參見偵查卷第50頁），此外，被告亦曾於92年10
         月1日收取協揚公司所退回之原投資「天上人間」汽車
         旅館投資金17萬5,000元，而解除與協揚公司之投資關
         係，此有切結書及退款之支票影本各1份在卷可參（參
         見偵查卷第54頁及55頁），足認被告明知其係與協揚
         公司成立投資關係，而與李易修間並無債權債務關係
         ，並且協揚公司業已將被告其中一筆25萬元投資款解
         約退款，僅剩餘投資複合式餐廳25萬元部分尚未與被
         告協商。然被告卻向共犯丁○○佯稱其與李易修有30
         萬元之金錢債務，此業據證人即共犯丁○○於偵查中
         及本院審理時證述明確（參見偵查卷36頁反面及本院
         審理卷第163頁），並且被告於警詢中自承「是我告訴
         丁○○有這件投資案失敗，丁○○聽後即提議要幫我
         討回這筆錢，於丁○○就打電話給李立人佯稱要辦貸
         款，並交代我約李立人出來後，他要以槍押住李立人
         ，叫我只要上前擋住李立人的車門，不讓其逃跑，什
         麼都不用說，聽他的命令就好，於是我就照他的話做
         ，共同押其上車，丁○○表示拿到錢，我們各分一半
         」等情（參見警卷第19頁及第20頁），被告既明知其
         對於李易修並無金錢債權，卻與丁○○謀議以槍枝強
         暴李易修之方式獲取財物朋分，即難謂被告主觀上並
         無為自己不法所有之意圖。
   （二）以強暴使人不能抗拒而使人交付財物及取他人之財物
         部分
         被告於警詢中坦承共犯丁○○提議2人之分工係由楊銘
         正以槍枝押住李易修，而由其擋住李易修駕駛座車門
         阻止逃跑，而被告亦依約而為之等情（參見警卷第19
         頁及第20頁），核與證人即被害人李易修迭於警詢及
         本院審理時證述丁○○持槍抵住其腹部，而被告押住
         車門防止其逃跑等情節相符（參見警卷第13頁、本院
         審理卷第111頁），另共犯丁○○所持之槍枝外型係仿
         義大利BERETTA廠92FS型半自動手槍製造之玩具手槍（
         槍枝管制編號高鑑0000000000號），且經鑑定結果並
         無殺傷力，此有高雄縣政府警察局93年10月19日高縣
         警刑鑑字第0930088438號槍彈鑑定書1份及玩具手槍1
         支扣案可資佐證（參見本院審理卷第63頁），惟該玩
         具手槍口並未依玩具槍檢驗暫行規範第3項規定塗上紅
         色系螢光漆，且槍管內襯金屬管，亦有上開槍彈鑑定
         書及照片2幀在卷可參（參見警卷第35頁），故從該槍
         枝之外觀無從知悉該槍枝之是否有殺傷力，參以證人
         李易修於警詢證稱因怕丁○○開槍射殺，而心生畏懼
         簽下2張本票，丁○○復要求先交付3萬元利息，並搜
         走李易修身上之皮包1只，取走現金1萬800元，且就不
         足部分要求李易修打電話向友人商借乙節（參見警卷
         第13頁及第14頁），依當時之情狀，被害人李易修並
         不知該槍枝係不具殺傷力之玩具手槍而誤認為真槍之
         情況下，在此瞬間急迫之情形下，已足令一般人感受
         生命、身體遭受積極迫切之危害，而達於喪失意思自
         由之程度，再衡諸社會一般大眾如設身處地處於上開
         情狀下，面對此景，大抵咸認若不服從共犯丁○○之
         命令，勢將激怒丁○○而導致其開槍傷人之可能，客
         觀上已達使被害人畏懼而不能抗拒之狀態。證人李易
         修在此不能抗拒之狀態繼續中，撥打0000000000及000
         0000000行動電話分別向友人丙○○、吳億村借錢，由
         丁○○駕駛上開自小客車，並限制李易修坐於車內，
         分別在高雄市○○路彰化銀行前由丙○○將1萬元現金
         交給車內之李易修，另在高雄市○○路與中華路口，
         亦以同一方式由吳憶村交付9,000元現金予李易修，李
         易修再將上開款項交付予丁○○等情，業據證人李易
         修迭於警詢及本院審理時證述綦詳（參見警卷第14頁
         及本院審理卷第116頁及第117頁），被告對此亦不否
         認，復經證人丙○○於本院審理時證述當時交付1萬元
         時，李易修在車內並未下車，但臉上神色有異，並有
         恐懼之表情等語（參見本院審理卷第130頁），亦足認
         證人李易修當時心理決定意思自由仍受相當壓制而仍
         不能抗拒。被告與丁○○楊得款2萬9,800元後，由楊
         銘正將1萬元交付予不知情之被告母親黃美雲，亦有證
         人黃美雲於警詢中證述明確（參見偵查卷第97頁），
         被告對此部分之證據能力亦不爭執，自得採為證據。
         此外，復有扣案由李易修簽發票面金額均為15萬元之
         本票2紙（票號454101、454102號）在卷可查（參見警
         卷第36頁），被告與共犯丁○○確有以強暴方式而使
         被害人李易修交付財物及取其財物無訛。
   （三）被告辯稱係遭丁○○所挾持而為上開行為，並無犯意
         聯絡及行為分擔之情，然被告對於事先購入本票簿1本
         乙節並不否認（參見本院審理卷第176頁），且於警詢
         對於共犯丁○○如何提議強盜李易修，2人如何分工均
         供述甚詳（參見警卷第19頁及第20頁），另證人李易
         修亦證述未見共犯丁○○有對於被告施以任何強暴脅
         迫之行為（參見本院審理卷第125頁），而證人即共犯
         丁○○亦證述未對於被告有何恐嚇行為，被告對於該
         槍係屬玩具手槍應知情等語（參見本院審理卷第167
         頁及第168頁），是以，被告於犯前既與共犯丁○○對
         於強盜行為之分工有所謀議，且亦確實參與部分行為
         ，並有就強盜所得財物有朋分之行為，此外，對於共
         犯丁○○所持之槍枝係屬假槍亦知之甚詳，即難謂被
         告係遭丁○○脅迫而為上開加重強盜犯行，被告所辯
         ，顯不足採。
  二、又刑法第330條第1項規定之攜帶兇器強盜罪，其所謂兇器
      ，種類並無限制，凡客觀上足以對人之生命、身體、安全
      構成威脅，具有危險性之兇器均屬之，且祇須強盜時攜帶
      此種具有危險性之兇器為已足，並不以攜帶之初有行兇之
      意圖為必要。本件扣案持以強盜之玩具手槍雖無殺傷力，
      但客觀上該玩具手槍槍身長達約22公分，槍高約14公分，
      槍管為塑膠材質，內襯金屬管，此有高雄縣政府警察局93
      年10月19日高縣警刑鑑字第0930088438號槍彈鑑定書1份
      及槍枝照片2幀在卷可參（參見本院審理卷第63頁及警卷
      第35頁），從被告供承事後共犯丁○○有以該槍槍托毆打
      李易修（參見本院審理卷第178頁，傷害部分詳如後述）
      可得而知，該槍枝質地堅硬，持之行兇足以傷害人之身體
      。查被告與丁○○，共同攜帶客觀上對人身體具行兇危險
      性之玩具手槍強盜，核被告所為，係犯刑法第330條第1項
      攜帶兇器強盜之加重強盜罪。原公訴人雖認為被告係犯刑
      法第328條第1項強盜罪嫌，惟經蒞庭公訴人當庭變更起訴
      法條，本院基於檢察一體，爰不另依刑事訴訟法第300條
      變更起訴法條，附此敘明。被告與丁○○間，就加重強盜
      犯行，有犯意聯絡及行為分擔為共同正犯。爰審酌被告素
      行良好，並無前科紀錄，此有臺灣高雄地方法院檢察署刑
      案資料查註紀錄表及臺灣高等法院被告全國前案紀錄表在
      卷可憑，因一時貪念，而為本件犯行，其行為對社會治安
      及被害人身心造成危害甚巨，惟考量被告對於被害人並無
      有何施暴行為，且年輕智淺等一切情狀，量處如主文所示
      之刑，以示懲儆。至共犯丁○○所有供犯罪所用之玩具手
      槍1把及被告所購買本票簿1本，係供犯罪所用之物，爰依
      刑法第38條第1項第2款規定沒收。至於被害人李易修簽發
      本票票面金額均15萬元之本票2紙（票號454101、4 54102
      號），係被告犯罪所得之物，爰依刑法第38條第1項第3款
      規定沒收之。
  三、爰不另為無罪諭知部分
  （一）公訴人另認被告與丁○○2人有於93年9月18日下午6時
        許，再度挾持李立人上車後，駛向高雄縣大社鄉觀音山
        上某產業道路，基於傷害之犯意聯絡及行為分擔，由丁○○出手毆打李易修，致其受有頭部外傷、腹壁挫傷、
        左耳後腫痛淤青、左腹壁上部腫痛等傷害，另挾持李易
        修之女友乙○○，將李立人、乙○○2人載往附近中埔
        村山上，丁○○喝令2人下車後，由戊○○在車外看守
        李立人，丁○○則另行起意持槍叫乙○○上車，並持槍
        指著乙○○腹部，問：「還要不要跟李立人在一起？如
        果還要在一起的話，就要開槍打李立人」等語，乙○○
        心生畏懼便回答：「不要了」。丁○○與戊○○再度共
        同駕車挾持李立人、乙○○前往六龜大津山上某處道路
        附近亂逛，嗣在大津路38之2號前2百公尺處左右為警查
        獲，因認被告另涉刑法第277條第1項傷害罪及同法第
        302 條妨害自由罪嫌。
  （二）訊據被告堅決否認就上開犯行有與丁○○基於犯意聯絡
        及行為分擔，辯稱均係丁○○自己臨時起意等語。經查
        ，被告迭於警偵訊及本院審理中均未供述有與丁○○就
        上開傷害及妨害自由部分之犯行有何謀議之情形，而證
        人丁○○亦於本院審理時證述上開行為均係其臨時起意
        ，乃因為其友人遭李易修騙錢，並且欲告知乙○○李易
        修之真面目，始為上開犯行等語（參見本院審理卷第16
        4頁及第165頁），故被告與丁○○就傷害李易修及妨害
        李易修及乙○○行動自由部分，主觀上並無任何犯意聯
        絡。另在客觀之行為上，證人李易修亦在本院審理時證
        述被告並無出手毆打伊，且並不知道被告是否在擔任把
        風之角色，嗣後槍枝亦無交給被告保管，叫其女友上車
        者為丁○○等語（參見本院審理卷第119頁、第120頁、
        第122頁及第123頁），而證人乙○○亦證述被告並無挾
        持其上車等語（參見本院審理卷第154頁），依上開證
        人所言，亦無積極證據證明被告有與丁○○就上開傷害
        及妨害自由部分有何行為分擔，丁○○臨時起意之犯行
        ，自不得由僅參與共同加重強盜犯行之被告承擔，惟上
        開傷害及妨害自由部分，公訴人認與論罪科刑部分有牽
        連犯之裁判上一罪關係，爰不另為無罪之諭知，附此敘
        明。
據上論斷，依刑事訴訟法第299條第1項前段，刑法第28條、第
330條第1項、第38條第1項第2款、第3款，判決如主文。
本案經檢察官甲○○到庭執行職務。
中      華      民      國    94   年   5   月  18   日
                          鳳山刑事第2庭
                          審判長法  官  邱明弘
                                法  官  胡宜如
                                法  官  廖建瑜
以上正本證明與原本無異。
如不服本判決，應於收受送達後10日內向本院提出上訴書狀。
　　　　　　　　　　　 　       書記官  張家榮
中　　華　　民　　國　　94　　年　　5 　　月　　19　　日
中華民國刑法第330條
犯強盜罪而有第 321 條第 1 項各款情形之一者，處 7 年以上有
期徒刑。
前項之未遂犯罰之。
